臺灣高等法院高雄分院民事判決  九十年度重上更(一)字第二四號
      上  訴  人  高雄區中小企業銀行股份有限公司
      法定代理人  甲○○
      被  上訴人  乙○○
      被  上訴人  丙○○
右當事人間請求損害賠償事件，上訴人對於中華民國八十八年二月二十六日臺灣高雄
地方法院八十八年重上字第二九號第一審判決提起上訴，經最高法院第一次發回更審
，本院判決如左：
      主      文
原判決關於駁回上訴人後開第二項之訴及該部分假執行之聲請暨訴訟費用（除確定部
分外）之裁判均廢棄。
被上訴人乙○○應給付上訴人新台幣貳仟貳佰伍拾萬元及自民國八十七年九月二十六
日起至清償日止，按年息百分之五計算之利息。
其餘上訴駁回。
第一、二審（除確定部分外）及發回前第三審訴訟費用由上訴人及被上訴人乙○○各
負擔二分之一。
本判決第二項於上訴人以新台幣柒佰伍拾萬元為被上訴人乙○○供擔保後，得假執行
，但被上訴人乙○○如於假執行程序實施前，以新台幣貳仟貳佰伍拾萬元為上訴人預
供擔保後，得免為假執行。
      事實及理由
一、本件上訴人之法定代理人已變更為甲○○，此有上訴人提出之高雄區中小企業銀
    行（總行）八十九年十一月二十八日八九高銀總管總字第００三二號函一紙附卷
    可稽，並聲明承受訴訟，經核尚無不合，應予准許，合先明。
二、上訴人主張乙○○前係上訴人梓官分行之襄理，被上訴人丙○○係其職務保證人
    ，詎訴外人曾琮喜於民國八十五年五月六日任職上訴人之梓官分行擔任貸放課辦
    事員，竟利用職務之機會，自八十五年七月十二日至八十六年十二月十二日止，
    製作不實之蔡來興等人名義之貸放傳票，蓋用該分行襄理乙○○或副理李樹明之
    印章及使用被上訴人乙○○之電腦密碼，完成貸放手續，將上訴人之金錢撥至蔡
    黃箱及曾琮喜所虛設之陳黃惠粟、蔡來興、蔡石柱等人帳戶，總計九十八筆。冒
    貸金額共計新台幣（下同）二億七千二百七十萬元。被上訴人乙○○係上訴人委
    任之襄理，應以善良管理人之注意義務，處理委任事務，如因處理委任事務有過
    失或因逾越權限之行為所生之損害，對於上訴人應負賠償之責。本件曾琮喜冒貸
    九十八筆之貸放傳票，必須被上訴人乙○○之裁決，又必須乙○○所持有之電腦
    密碼刷卡予以確認，手續上始算完成。檢察官之起訴書雖指曾琮喜盜用被上訴人
    乙○○之印章及盜用被上訴人乙○○之電腦密碼，然查印章及電腦卡被盜用九十
    八次，竟毫無察覺，顯然未盡善良管理人之注意義務，被上訴人乙○○顯有重大
    過失，因之，對於上訴人所受之損害，應負賠償之責。而被上訴人丙○○係乙○
    ○之職務保證人，亦應負連帶賠償之責（上訴人就其中蔡來興不實之貸款計二千
    二百五十萬元部分，先為起訴請求，至其餘未起訴請求部分，上訴人聲明保留請
    求權）；另被上訴人乙○○係擔任襄理之職務，主管放款業務有其自由裁量之權
    限，曾琮喜所偽造定存質押貸款之案件，以襄理之裁決，手續上始能完成，故被
    上訴人乙○○與上訴人之間為委任關係，而非一般僱傭契約。至被上訴人丙○○
    辯稱職務保證人之保證範圍，以故意侵害上訴人之行為為限，不包括過失行為，
    惟連帶保證人所負之連帶賠償責任，並無故意與過失之區分，況依連帶保證書規
    約第八條規定，凡侵害銀行利益，致銀行受損害時，保證人立即履行賠償義務，
    並無以故意之行為為限之約定，爰本於委任及連帶保證之法律關係，起訴請求等
    語。（上訴人在原審並請求曾琮喜之職務保證人曾明宏亦應賠償其損害二千二百
    五十萬元及自起訴狀繕本送達翌日起，至清償日止之法定遲延利息，並聲請假執
    行，嗣經原審判決上訴人此部分勝訴，曾明宏未上訴而確定）。
三、被上訴人乙○○則以伊雖任職上訴人之梓官分行襄理，惟是否有自行決定其服勞
    務方法，不應以其是否為襄理職稱而定。而依上訴人提出之辦事規則內容觀之，
    副理及襄理大皆輔佐並承經理之意思辦理業務，並無可自由裁量之權限，故無從
    以該規定認定被上訴人之襄理職務係屬委任關係，且本件曾琮喜涉及之存單質押
    放款案件，依證人曾琮喜、李樹明之證述，被上訴人並無自行裁量決定處理存單
    質押放款事務之權，故被上訴人對於存單質押放款，並無核定權，則伊與上訴人
    為僱傭關係甚明。又善良管理人之注意義務係指行為人注意之程度，依一般社會
    上之觀念，認為具有相當知識及經驗之人，對於一定事件所能注意者，客觀的決
    定其標準，至行為人有無盡此注意義務之知識或經驗，在所不問，而伊之電腦密
    碼為曾琮喜盜用，亦經曾琮喜證述明確，且曾琮喜係辦理放貸業務者，與被上訴
    人本為一體工作者，對於具有相當知識及經驗之人，當無法預料同事間會有偷看
    電腦密碼之情形。而曾琮喜係利用伊暫時離開座位時，偷開伊之抽屜，而盜蓋伊
    之印章，則伊應已盡其善良管理人之注意義務，並無過失可言。另上訴人所受損
    害之造成，係由曾琮喜之侵權行為所致，並非被上訴人所為，則該損害與被上訴
    人間不能認有相當因果關係存在等語置辯。另被上訴人丙○○則以其雖為被上訴
    人乙○○之職務保證人，然職務保證之範圍如何，我民法並無明文規定，自應以
    約定之範圍為準。而依連帶保證書規約第八條規定「被保人在服務期間如有違反
    銀行規定，侵害銀行利益（包括虧短公款、假借他人名義套標會或借款及其他舞
    弊而未能清償）等情事，致銀行受損害時，保證人應按本銀行所開款項數目，立
    即履行賠償」，而員工連帶保證書亦載明「如有違背銀行規程或虧短貴銀行款項
    等事，願由本人負連帶保證責任」，所指之「虧短款項」，自屬侵占挪用之故意
    行為，而所稱之「侵害銀行利益」既列舉「虧短公款，假借他人名義套標會或借
    款及其他舞弊」等情形，均屬故意行為，更無疑義。則所列舉之事由既屬故意行
    為，自無反而包括過失行為在內之理。足證範圍以營私舞弊及故意違反銀行規程
    為限，被保證人乙○○並無故意侵害上訴人之行為，被上訴人丙○○即不負保證
    責任。況被保人乙○○並無營私舞弊或違反上訴人銀行規程之行為，縱保證範圍
    包括過失行為，伊亦不負保證責任。且被上訴人丙○○於八十一年十二月二十一
    日替被上訴人乙○○之任職作保，依民法新增規定，其保證有效期間為自成立日
    起三年，因之，本件人事保證三年之有效期間至八十四年十二月二十日屆滿，而
    上訴人主張曾琮喜冒貸之期間係自八十五年七月十二日起至八十六年十二月十一
    日止，足證冒貸案發生於保證有效期間屆滿之後，若被上訴人乙○○應負賠償之
    責，被上訴人丙○○亦不必負責等語資為抗辯。
四、本件原審就上訴人對於被上訴人乙○○、丙○○部分之請求，判決上訴人全部敗
    訴，上訴人聲明不服，求為判決：(一)原判決關於駁回上訴人其餘之訴之部分廢棄
    。(二)被上訴人應連帶給付上訴人二千二百五十萬元，及自民國八十七年九月二十
    六日起至清償日止，按年息百分之五計算之利息。(三)願供擔保請求准予宣告假執
    行。(四)第一、二、三審訴訟費用均由被上訴人連帶負擔。被上訴人乙○○、丙○
    ○則請求為判決駁回上訴。
五、上訴人主張被上訴人乙○○係上訴人梓官分行之襄理，被上訴人丙○○係其職務
    保證人，訴外人曾琮喜於八十五年五月六日任職上訴人梓官分行擔任貸放課辦事
    員期間，利用職務之機會，自八十五年七月十二日起至八十六年十二月十二日止
    ，製作不實之蔡來興等人名義之貸放傳票，蓋用被上訴人乙○○之印章及使用被
    上訴人乙○○之電腦密碼，完成貸放手續，將上訴人之金錢撥至蔡黃箱及曾琮喜
    所虛設之陳黃惠粟、蔡來興、蔡石柱等人帳戶，總計九十八筆。金額共計二億七
    千二百七十萬元，其中本件請求之二千二百五十萬元係曾琮喜製作蔡來興不實之
    貸放傳票，撥款至曾琮喜所虛設之陳黃惠粟部分之款項等事實，有上訴人於原審
    所提出之員工連帶保證書二份、貸放傳票及轉帳收入傳票各六份在卷可稽，而曾
    琮喜之刑事責任亦經原審判決有期徒刑六年十月在案，亦有原審八十七年度訴字
    第六九六號刑事判決影本一份附卷足憑。且為被上訴人所不爭執，自堪信上訴人
    此部分之主張為真實，雖被上訴人以前揭情詞置辯。然查：
  (一)按所謂委任，係指委任人委託受任人處理事務之契約而言。委任之目的，在一定
    事務之處理，故受任人給付勞務，僅為手段，除當事人另有約定外，得在委任人
    所授權限範圍內，自行裁量決定處理一定事務之方法，以完成委任之目的。而所
    謂僱傭，則指受僱人為僱用人服勞務之契約而言。僱傭之目的，僅在受僱人單純
    提供勞務，有如機械，對於服勞務之方法毫無自由裁量之餘地。兩者之內容及當
    事人間之權利義務均不相同，此有最高法院八十三年台上字第一０一八號判決可
    資參照。經查本件被上訴人乙○○於曾琮喜為本件冒貸期間係擔任上訴人梓官分
    行之襄理職務，已為被上訴人所是認，而襄理之職位係在經理、副理之下，其權
    責範圍依上訴人提出之辦事規則第二十七條所載，分行副理、襄理之職責為：「
    分行經理差假時奉核定代理分行經理職務。輔佐分行經理，處理分行業務及
    事務。分行經理或總行各室、部交辦事項。保管有關業務之契據及重要文件
    。隨時提供分行經理建議事項。有權簽發本單位存單、支票、票及有關單
    據。其他有關本職權限內事項之決定。」，此參酌卷附上訴人銀行分層負責授
    權辦法，分層負責第二層，承辦單位：貸放課放款項目第二款「襄理得核定或核
    轉各種放款之核貸及轉期（展期）」及第十一款「襄理得核定放款帳之登記與覆
    核」復審酌上訴人於本院所提出該梓官分行執掌異動表，被上訴人乙○○執掌備
    註欄註明被上訴人乙○○係有權簽署人員而非僅係副署人員觀之，則被上訴人乙
    ○○擔任上訴人銀行放款襄理職務，除在一定事務範圍內有依上開辦事規則代行
    經理職務或自行決定之權限外，就主管之放款業務相關事項有一定程度自由裁量
    之權限，堪可認定，是上訴人主張兩造之法律關係應屬委任關係，即屬可採。
  (二)雖被上訴人辯稱對於存單質押放款，須經主管機關或總行授權後，始得放款，被
    上訴人僅有簽發存單，執行撥款之後續行為，並無核定權。質押放款之放款傳票
    ，被上訴人雖有核定權，惟其係核定放款金額是否正確，並非被上訴人可以決定
    是否予以放款，被上訴人並無自行裁量決定處理存單質押放款事務之權，至於被
    上訴人於電腦內設定密碼，及使用專用印章等，亦係屬執行撥款之需要，由上訴
    人銀行在程序上為各部門職務劃分，釐清各人之責任，如經理或總行已核定准許
    撥款，被上訴人即無不予撥放之理，因而被上訴人之電腦及專用印章，係銀行業
    務上各階層牽制，並於業務上追究責任之用，並非由此可謂被上訴人可自行決定
    撥款云云。然查上訴人銀行就存單質押放款之正常程序，依業務手冊授信篇所載
    敘述如下：首由借款人填寫借款暨質權設定申請書提出申請，經有權核貸之經
    理、副理、襄理核准。驗明存單，並由存戶於存單背書加蓋原留印鑑。由借
    款人填寫存單質押專用之借據。存單質押借據應連同存單持向存款部門辦理核
    章及質權設定登記。（存款部門人員應於存單質押借據之印鑑核對欄蓋章，交記
    帳員作止扣登錄，輸入質權設定金額，並由主管人員於存單空白處蓋（質權設定
    ）橡皮章及附註日期並加蓋職章以明責任。存款部門辦妥登記後，將存單及借
    據送還放款部門，憑以辦理撥貸。執行撥貸電腦作業程序：放款經辦人員在其
    專用之放款端末系統機（櫃員機）鍵入貸放戶之資料，貸放條件鍵入完成後，再
    鍵入放款主管代號（如被上訴人乙○○之代號為２），將放款資料，貸放條件傳
    送給放款主管專用之端末系統機，即主管機（此時主管機必須在上線之狀態始能
    傳送，主管機必須輸入主管自行選之四位數密碼始行上線），讓放款主管（即被
    上訴人乙○○），覆核、核准。主管（即乙○○）認為無誤，應予以核准時，在
    主管機鍵入「Ｙ」（ＹＥＳ之意）後，資料則傳送至總行資訊室，然後傳回經辦
    人之櫃員機，經辦人員憑已核准之傳回資料，印製貸放傳票及轉帳收入傳票，連
    同上述借款申請書、借據、存單，一併送交放款主管（即乙○○）在貸放傳票及
    轉帳收入傳票上加蓋主管專用之「轉帳２」之橡皮方形章及主管私章後，主管將
    申請書、借據、存單留為自己保管，將貸放傳票交放款經辦人員，轉帳收入傳票
    交存款部門登帳存入借戶之帳戶。依據上開撥貸流程所述，被上訴人乙○○乃是
    最終有權核定之人，而本案訴外人曾琮喜之所以得輕易冒貸成功，即是其均未辦
    理上述至之作業程序，僅透過盜用被上訴人乙○○密碼及印章，直接利用執
    行撥貸電腦作業程序，虛偽鍵入不實之蔡來興等貸放傳票，撥款至曾琮喜所虛設
    之陳黃惠粟等之帳戶，完成撥貸。此再參照證人李樹明於原審供證：「（問：存
    單質押借款需要到那一層級主管之核可？）我們是用電腦來處理，必需先到楊襄
    理核考後，款項就可以撥出，然後事後再把相關之書類送給經理，副理覆核。那
    只要輸入密碼核可即可，就可做撥款之手續。：：：」、「依照一般作業程序應
    該是送請經理核可後才可撥款，但是一般在質押借款為了便利客戶需要，先由襄
    理核可後，事後才送由經理，副理核可，如果沒送上來，經理、副理也就不知道
    有這一筆款項了。」（見原審卷第一五一頁背面、第一五二頁），益證有關存單
    質押借款之放款，事前只需放款襄理核可即可撥款，至款項撥出後，雖須將書類
    送經理，副理覆核，惟該放款既得經襄理核可即可撥出，事後書類再送經理、副
    理覆核，應僅屬核備之性質。由此益見被上訴人乙○○就本件存單質押放款有自
    由裁量之權。被上訴人乙○○所辯其與上訴人間之法律關係為僱傭關係云云，即
    非可採。
  (三)按受任人處理委任事務，應依委任人之指示，並與處理自己事務為同一之注意，
    其受有報酬者，應以善良管理人之注意為之，民法第五百三十五條定有明文。本
    案訴外人曾琮喜之所以得冒貸成功，係透過盜用被上訴人乙○○之電腦密碼及印
    章，完成撥款程序已如前述，是被上訴人乙○○之有無過失責任即在於是否有善
    盡對印章及電腦核准密碼之保管責任。而查被上訴人乙○○係擔任上訴人銀行之
    襄理要職，主管放款業務，凡利用電腦轉帳完成貸款手續者，必需輸入被上訴人
    乙○○自設之四位密碼，而密碼設定之目的在於內部之控管，以為釐清分層負責
    之責任，及防範因遭他人不當之利用，而使上訴人銀行受有損害，是被上訴人乙
    ○○應知密碼設定之重要性。其就該密碼自應負有不被他人知悉之義務，否則設
    定密碼即毫無意義可言。雖被上訴人乙○○辯稱，伊電腦密碼是由曾琮喜站起來
    偷看到的，曾琮喜係辦理貸放業務課員，與伊本為一體工作，當無法預料同事間
    會有偷看電腦密碼之情形，因此曾琮喜偷看伊之密碼，實非伊所能注意云云。惟
    被上訴人乙○○係擔任上訴人銀行主管放款業務之要職其對密碼設定已知其重要
    性，業如前述，是其對防範密碼遭他人盜用之注意義務，即非僅以伊無法預料同
    事會偷看電腦密碼而得免除其過失責任，是被上訴人乙○○前揭抗辯，亦不足採
    信。次查上訴人定存質押貸款之貸放傳票及轉帳收入傳票，必須經被上訴人乙○
    ○之覆核（使用私章），主管核准（使用私章）及認證核章（使用私章）及加蓋
    轉帳之方型橡皮章（由被上訴人乙○○保管使用）。而按一般銀行員對於印章之
    使用，因涉及金錢，故本應特別重視保管。被上訴人乙○○既擔任上訴人銀行主
    管放款業務要職，其對印章之保管之重要程度，較之一般銀行員應更為慎重及注
    意。乃被上訴人乙○○所保管自用之私章及轉帳公務章，未盡保管、注意義務，
    被盜蓋達九十餘次之多，而毫無察覺，其有疏失，至為明顯。雖被上訴人乙○○
    以同就本件冒貸案有疏失之證人即分行副理李樹明所供證：「一般我們的章放在
    抽屜，在上班期間一般是沒有鎖，但是長時間離開才會上鎖」等語，辯稱伊對印
    章之處置，與同為分行副理之李樹明並無不同，對於印章之保管已盡其注意之義
    務云云，然被上訴人乙○○係以同有過失之李樹明就印章之保管措施，比附援引
    作為其無過失之證明，實無足採信。
  (四)按受任人因處理委任事務有過失，或因逾越權限之行為所生之損害，對於委任人
    應負賠償之責，民法第五百四十四條定有明文。被上訴人乙○○受任於上訴人銀
    行擔任襄理，主管放款業務，因被上訴人乙○○就其業務上所使用重要之電腦密
    碼及主管印章，未盡善良管理人之注意義務，使訴外人曾琮喜輕易盜用其電腦密
    碼及印章，完成撥款程序，致上訴人受有損害，其有過失，堪予認定，且被上訴
    人乙○○之過失與上訴人所受損害間，具有相當因果關係，依上開規定，上訴人
    訴請被上訴人乙○○就其中蔡來興不實貸款部分之二千二百五十萬元之損害予以
    賠償，即屬有據，應予准許。
  (五)按稱保證者，謂當事人約定，一方於他方之主債務人不履行債務時，由其代負履
    行責任之契約，民法第七百三十九條定有明文。又所謂職務保證，乃保證人與僱
    用人約定，將來被保人之職務所為致生損害於僱用人時，由保證人負賠償責任之
    從契約，此有最高法院七十九年台上字第二０一五號判例可供參酌。次按民法債
    編於民國八十八年四月二十一日修正公布，並依民法債編施行法第三十六條第二
    項規定，民法債篇修正條文及本施行法修正條文自民國八十九年五月五日施行，
    依新增訂之民法第七百五十六條之三第三項規定：「人事保證未定期間者，自成
    立之日起，有效期間為三年。」而依同日修正公布之民法債篇施行法第三十五條
    規定：「新增第二十四節之一之規定，除第七百五十六條之二第二項外，於民法
    債篇修正前成立之人事保證亦適用之。」經查本件被上訴人丙○○所辯伊係於八
    十一年十二月二十一日替其胞弟即被上訴人乙○○之任職作保等事實，有上訴人
    所提員工連帶保證書上，對保時所押日期可憑（見原審卷第八頁背面）。另依本
    件連帶保證書規約（見原審卷第九頁背面）第十二項規定，本件保證未定期間，
    依前開規定，其人事保證之有效期間為自成立之日起三年。茲本件人事保證成立
    之日期為八十一年十二月二十一日，則該人事保證之有效期間至八十四年十二月
    二十日屆滿，應無疑義。惟上訴人主張被上訴人乙○○疏於保管印章及控管其保
    管之電腦密碼，致為訴外人曾琮喜盜用而冒貸得逞，請求被上訴人乙○○賠償損
    害，其所冒貸期間係自八十五年七月十二日起至八十六年十二月十一日止，此亦
    有起訴狀及所附曾琮喜冒貸案起訴書附於原審卷可資佐證，足證系爭冒貸案，係
    發生於系爭人事保證有效期間屆滿之後，保證人對之自不必負責。從而被上訴人
    丙○○上揭抗辯即屬有據，應可採信。是上訴人訴請被上訴人丙○○連帶賠償，
    即不應准許。
六、綜上所述，上訴人訴請被上訴人乙○○給付二千二百五十萬元及自起訴狀繕本送
    達之翌日（即八十七年九月二十六日）起至清償日止，按年息百分之五計算之利
    息，並就此部分，聲明願供擔保，請准宣告假執行，即為有理由，應予准許。乃
    原審疏未詳查，就此部分遽為上訴人敗訴之判決，尚有未洽。上訴意旨，指摘原
    判決此部分不當，即為有理由，應由本院將原判決此部分暨訴訟費用（除確定部
    分外）之裁判均予廢棄，並改判如主文第二項所示。兩造就上訴人前揭勝訴部分
    ，均聲明願供擔保，請求准予宣告假執行及免為假執行，經核尚無不合，爰分別
    酌定相當擔保金額，准許之。又被上訴人丙○○並無賠償之責已如前述，從而原
    審就上訴人訴請被上訴人丙○○連帶賠償部分，判決予以駁回，並以此部分假執
    行之聲請，失所附麗而併予駁回，經核亦無不當。上訴論旨就此部分，求予廢棄
    改判，即非有理由，應予駁回。
七、本件事證已臻明確，兩造其餘攻擊，防禦方法與本案判決之結果並不生影響，毋
    庸一一論述。
八、據上論結，本件上訴為一部有理由，一部無理由，依民事訴訟法第四百四十九條
    第一項、第四百五十條、第四百六十三條、第七十九條但書、第三百九十條第二
    項、第三百九十二條，判決如主文。
中    華    民    國        九十一      年      五      月      七      日
                                      臺灣高等法院高雄分院民事第一庭
~B1審判長法官  黃金石
~B2法      官  魏式璧
~B3法      官  吳登輝
右為正本係照原本作成。
如對本判決上訴，須於判決送達後二十日內向本院提出上訴狀，未表明上訴理由者，
，應於上訴後二十日內向本院提出理由書（均須按他造當事人之人數附繕本）。
上訴時應提出委任律師或具有律師資格之人之委任狀，並依附註條文規定辦理。
中    華    民    國        九十一      年      五      月      八      日
~B法院書記官  劉金萍
附註：
民事訴訟法第四百六十六條之一：
對於第二審判決上訴，上訴人應委任律師為訴訟代理人，但上訴人或其法定代理人具
有律師資格者，不在此限。
上訴人之配偶、三親等內之血親、二親等內之姻親，或上訴人為法人、中央或地方機
關時，其所屬專任人員具有律師資格並經法院認為適當者，亦得為第三審訴訟代理人
。
第一項但書及第二項情形，應於提起上訴或委任時釋明之。
                                                                      ＱＨ
